臺灣彰化地方法院刑事判決　　　　　　　 94年度易字第263號
公　訴　人　臺灣彰化地方法院檢察署檢察官
被　　　告　丙○○　男　25歲.
　　　　　　　　　　身分證統一.
　　　　　　　　　　居同上縣五.
選任辯護人　汪紹銘律師
上列被告因妨害名譽案件，經檢察官聲請簡易判決處刑（93年度
偵字第7586號），本院員林簡易庭認有刑事訴訟法第451條之1第
4項但書之情形，簽移由普通庭依通常程序審理（94年度員簡字
第50號），本院判決如左
    主  文
丙○○無罪。
    理  由
一、公訴意旨略以：被告丙○○因不滿告訴人乙○○之言行，竟
    基於誹謗之概括犯意，於如附表所示之犯罪時間，在其位於
    彰化縣大村鄉○○○路274號之12三樓305室租屋處，以其向
    「ＹＡＨＯＯ！奇摩」網站申請之帳號newswanlcd@yahoo.
    com.tw電子郵件信箱，連續上網寄發或發表內容為：「彰化
    縣長前機要秘書乙○○（已婚身分），任職縣府機要秘書期
    間，涉嫌妨礙他人家庭，與有夫之婦有染，使得被害者（Ｘ
    ＸＸ先生）之家庭破碎，‧‧‧‧‧‧」等文字之言論，至
    如附表所示電子信箱之收件人或如附表所示網站位址之網站
    上，足以毀損告訴人乙○○之名譽，因認被告涉有刑法第31
    0條第2項之加重誹謗罪嫌。
二、按犯罪事實應依證據認定之，無證據不得認定犯罪事實，又
    不能證明被告犯罪者，應諭知無罪之判決，刑事訴訟法第15
    4條第2項、第301條第1項分別定有明文。而刑事訴訟法上所
    謂認定犯罪事實之證據，係指足以認定被告確有犯罪行為之
    積極證據而言，該項證據自須適合於被告犯罪事實之認定，
    始得採為斷罪資料，最高法院29年上字第3105號著有判例可
    稽。又認定犯罪事實所憑之證據，無論係直接證據或間接證
    據，其為訴訟上之證明，須於通常一般之人均不致有所懷疑
    ，而得確信其為真實之程度者，始得據為有罪之認定，倘其
    證明尚未達到此一程度，而有合理之懷疑存在時，事實審法
    院復已就其心證上理由予以闡述，敘明其如何無從為有罪之
    確信，因而為無罪之判決，尚不得任意指為違法，最高法院
    76年臺上字第4986號判例足資參照。
三、本件公訴人認被告涉有前開誹謗罪嫌，無非係以被告自承、
    告訴人乙○○指訴，及前開電子郵件、網頁列印資料、帳號
    使用者資料、ＩＰ使用者資料、電子信箱帳號登出入時間對
    照表等，並認被告公開發表之言論，與公共利益無關，為其
    主要論據。訊據被告丙○○固坦承曾於公訴人所指之時、地
    ，以其申請之帳號newswanlcd@yahoo.com.tw電子郵件信箱
    ，連續上網寄發或發表前述文字等情，惟堅詞否認涉有上開
    犯行，辯稱：伊當時認為所發表之內容均為真實等語，辯護
    人則為被告辯護稱：被告所陳述均為真實，且告訴人乙○○
    曾為公務員，而被告所發表之內容復與公共利益有關，是被
    告所為核與誹謗罪之構成要件不合等語。經查：被告自承確
    曾於上揭時、地，以其申請之前揭電子郵件信箱，連續上網
    寄發或發表「彰化縣長前機要秘書乙○○（已婚身分），任
    職縣府機要秘書期間，涉嫌妨礙他人家庭，與有夫之婦有染
    ，使得被害者（ＸＸＸ先生）之家庭破碎，‧‧‧‧‧‧」
    等文字等情，且有自彰化縣警察局討論區、臺灣茶黨ｅ泡茶
    開講、收件人為彰化縣議員賴岸璋服務處信箱、收件人為邱
    建富信箱，所下載內容為前揭文字之文章共4份、網路電子
    信箱登入及ＩＰ查詢結果1份、被告前房東吳景陽所申請之
    ＡＤＳＬ上線ＩＰ申請查詢資料1份在卷可稽（見警卷第17
    頁至第21頁、第27頁至第60頁、第61頁），上情可信為真實
    。是本件被告是否涉有刑法加重誹謗罪嫌，主要爭點即在於
    被告所發表之前揭內容是否為真實，且與公共利益有無關係
    。經查：
  (一)按言論自由為人民之基本權利，憲法第11條明文加以保障，
    國家應給予最大限度之維護，俾其實現自我、溝通意見、追
    求真理及監督各種政治或社會活動之功能得以發揮。惟為兼
    顧對個人名譽、隱私及公共利益之保護，法律尚非不得對言
    論自由依其傳播方式為合理之限制。刑法第310條第1項及第
    2項誹謗罪即係保護個人法益而設，為防止妨礙他人之自由
    權利所必要，符合憲法第23條規定之意旨。至刑法第310條
    第3項前段以對誹謗之事，能證明其為真實者不罰，係針對
    言論內容與事實相符者之保障，並藉以限定刑罰權之範圍，
    非謂指摘或傳述誹謗事項之行為人，必須自行證明其言論內
    容確屬真實，始能免於刑責。惟行為人雖不能證明言論內容
    為真實，但依其所提證據資料，認為行為人有相當理由確信
    其為真實者，即不能以誹謗罪之刑責相繩，亦不得以此項規
    定而免除檢察官或自訴人於訴訟程序中，依法應負行為人故
    意毀損他人名譽之舉證責任，或法院發現其為真實之義務。
    就此而言，刑法第310條第3項與憲法保障言論自由之旨趣並
    無牴觸，此業經司法院大法官於89年7月7日作成釋字第509
    號解釋在案。依照上開解釋意旨，刑法第310條第1項、第2
    項誹謗罪之成立，行為人除須具備誹謗之故意外，若其所指
    摘或傳述之事實為真實，且與公益有關者，或依其所提證據
    資料，有相當理由確信其為真實者，即不能以誹謗罪相繩，
    是必在合於刑法誹謗罪之構成要件，並適用上開「真正惡意
    原則」及「真實抗辯原則」後，始認為有誹謗罪之成立。簡
    言之，我國立法者在就人格名譽權與言論自由之基本權發生
    衝突時，首先選擇以一干預強度較大之刑法規範機制之方式
    ，來保護人民之人格名譽權益，並藉由言論人所為之事實陳
    述係真實且與公益相關時，將之排除於誹謗罪之處罰範圍外
    ，以作一價值權衡。此外，該事實陳述係真實之舉證責任不
    應加諸於行為人，法院仍有真實發現之義務，且對於所謂「
    能證明為真實」之證明強度，不必至於客觀之真實，只要行
    為人並非故意捏造虛偽事實，或非因重大之過失或輕率而致
    其所陳述者與客觀事實不符，皆應將之排除於誹謗罪之處罰
    範圍之外。
  (二)經查：被告固有於前揭時、地，利用網路，以文字指述起訴
    書所載文字，但其全文係「身為彰化縣廉政委員會之縣長品
    德操守如此，該如何主持彰化縣廉政委員會？」、「彰化縣
    長翁金珠前機要秘書—乙○○（已婚身分），任職縣政府機
    要秘書期間，涉嫌妨礙他人家庭，與有夫之婦有染，使得被
    害者（ＸＸＸ先生）之家庭破碎，並透過彰化市○○路派出
    所所長—許自強，非法調閱被害人通訊隱私資料，經由被害
    者提出告訴而已將其起訴之後，為被告之證人之一的縣長翁
    金珠，庭上作證之供詞，與事實相左，其道貌岸然之行徑令
    人心寒。身為彰化縣人民大家長卻如此縱容其員工之卑劣行
    為，其底下之高級主管更利用警政特權—許自強《彰化市○○路派出所所長》非法調閱他人通訊隱私。」、「身為縣長
    機要秘書乙○○私生活不檢點，及利用警政特權—許自強《
    彰化市○○路派出所所長》調閱他人隱私，經法院傳喚被告
    後，由彰化縣長翁金珠出庭為其作證辯護，但證據已確鑿縣
    長供詞卻不被檢察官採信，機要秘書乙○○被彰化地檢署檢
    察官提起公訴，公理何在？今天路見不平特地揭發如此醜聞
    ，讓天下人公斷！」、「今日並非針對縣長的抹黑與攻擊，
    只是陳述事實，若不相信的話，所有證據都可以在彰化地方
    法院調閱，一切公開合法與透明，歡迎去查詢。」、「條碼
    編號：0000000000【彰化地方法院檢察署起訴書】」、「被
    告：乙○○《翁金珠前機要秘書》」、「許自強《彰化市○○路派出所所長》」等情，有如前述電子郵件、網頁列印資
    料可證，惟查：被告上開指陳告訴人乙○○與有夫之婦有
    染（應即係指告訴人乙○○之友人甲○○之妻馮慧中），並
    透過彰化縣彰化市○○路派出所所長許自強調取甲○○所使
    用電話之通聯紀錄1節，已據證人甲○○於本院審理時證稱
    ：其太太確實與告訴人乙○○前往臺中都會公園、八卦山等
    地約會，發生婚外情，其亦因此離婚，後來其太太常打電話
    至學校鬧，而被告與其係研究所同學，故在聽聞後，即向其
    詢問，其有對許自強及告訴人乙○○提出告訴等語（詳見本
    院審判筆錄），是被告上網散佈之上開文字評論，尚非完全
    出於虛構；且證人甲○○於接獲不詳電話告知告訴人乙○○與其配偶交往密切後，曾向告訴人乙○○提出質疑，告訴
    人乙○○為查出該名告密之男子為何人，即利用彰化分局民
    族路派出所所長許自強調取證人甲○○使用之行動電話雙向
    通聯紀錄，後為證人甲○○察覺告訴人乙○○以非法方法調
    閱其個人使用通聯紀錄後，向司法單位告發，並經臺灣彰化
    地方法院檢察署以92年度偵續字第88號提起公訴，經本院判
    決上訴後，由臺灣高等法院臺中分院以93年度上訴字第1883
    號判處告訴人乙○○及證人許自強均有罪，此有臺灣高等法
    院臺中分院94年3月23日93年度上訴字第1883號刑事判決1份
    存卷可稽（參本院卷第20頁至第40頁），而被告於網路上散
    佈有關於「彰化縣長翁金珠前機要秘書—乙○○（已婚身分
    ），任職縣政府機要秘書期間，涉嫌妨礙他人家庭，與有夫
    之婦有染，使得被害者（ＸＸＸ先生）之家庭破碎，並透過
    彰化市○○路派出所所長—許自強，非法調閱被害人通訊隱
    私資料，經由被害者提出告訴而已將其起訴之後，‧‧‧」
    等語，與上開告訴人乙○○所涉刑事案件之起訴書及判決書
    事實欄記載情節，確實大抵相符，其中雖經被告自行增添「
    妨礙他人家庭」等語，且被告就告訴人乙○○與證人甲○○
    之配偶交往密切等語，以較為聳動之「有染」等字句加以描
    述，然被告所陳述之上開文意內容，尚未脫離告訴人乙○○
    被訴妨害秘密之起訴書記載內容，而被告於所散佈之文件中
    ，亦強調該案業經司法調查程序並經起訴，並提供起訴書之
    條碼編號，以證實其所言非虛，應可認被告主觀上認為所散
    佈之文件內容，並非虛妄。綜上所陳，被告於網路上以文
    字指述告訴人乙○○「妨害他人家庭，與有夫之婦有染，使
    得被害者之家庭破碎，並透過彰化市○○路派出所所長—許
    自強，非法調閱被害人通訊隱私資料」等語，依被告所提前
    開證據資料，縱不能證明言論內容為真實，惟堪認被告已有
    相當理由確信其為真實，被告就其上開對告訴人乙○○之指
    摘，已舉證其有相當合理之確信基礎，應認已合於刑法第31
    0條第3項所稱之「能證明為真實」（其證明強度不必至於客
    觀之真實，只要行為人並非故意捏造虛偽事實，亦非因重大
    之過失或輕率而致其所陳述與事實不符）之要件。
  (三)又查，本件告訴人乙○○原係彰化縣長翁金珠之機要秘書，
    且被告指述告訴人乙○○妨害他人家庭，並透過員警許自強
    非法調閱被害人之通訊隱私資料之發生時間，亦係在告訴人
    乙○○擔任彰化縣長機要秘書之時，此據告訴人乙○○自承
    在卷，是被告所指陳之情事，應係在告訴人乙○○擔任民選
    縣長翁金珠之機要秘書期間；且被告在網頁及電子郵件上指
    摘之事項，不僅涉及告訴人乙○○涉嫌妨礙他人家庭等情事
    ，其中亦就告訴人乙○○利用職務要求民族路派出所所長許
    自強非法調閱證人甲○○通聯紀錄，及彰化縣長翁金珠於該
    案在臺灣彰化地方法院檢察署偵查時，以證人身分作證所為
    證述不為檢察官所採等情加以著墨，是綜觀被告散佈之全文
    內容，可見被告於散佈上開文章時，所指摘之告訴人乙○○
    內容，絕非僅涉於告訴人乙○○之私德，而係與民選市長用
    人決策息息相關，應係與社會全體有關之利益。從而，被告
    此部分之行為，依刑法第310條第3項前段之規定，應屬不罰
    之行為。
四、綜上所述，本件尚缺乏證據足以證明被告有公訴人所指之誹
    謗犯行，此外，本院在得依或應依職權調查證據之範圍內，
    復查無其他積極證據足認被告確有公訴人所指之犯行，揆諸
    前揭說明，被告之行為既屬不罰，自應為被告無罪之諭知。
據上論斷，應依刑事訴訟法第452條、第301條第1項後段，判決
如主文。
本案經檢察官李毓珮到庭執行職務。
中　　華　　民　　國　　94　　年　　6 　　月　　21　　日
　　　　　　　　　刑事第三庭  審判長法  官  余仕明
                                    法  官  王昌鑫
                                    法　官　簡婉倫
以上正本證明與原本無異。
如不服本判決，應於送達後10日內向本院提出上訴狀（須附繕本）
告訴人或被害人對於判決如有不服具備理由請求檢察官上訴者，
其上訴期間之計算係以檢察官收受判決正本之日期為準。
中　　華　　民　　國　　94　　年　　6 　　月　　21　　日
    　　　　　　　　　　　　　　　　書記官
附表
┌──┬──────┬─────────┬─────────┐
│編號│  犯罪時間  │ 收件人/網站名稱  │ 電子信箱/網站位址│
│    │            │                  │                  │
├──┼──────┼─────────┼─────────┤
│ 一 │93年5月9日下│賴岸璋            │chcc1510@mail.chcc│
│    │午1時31分   │                  │.gov.tw           │
├──┼──────┼─────────┼─────────┤
│ 二 │93年5月9日下│邱建富            │chenful168@seed.ne│
│    │午1時34分   │                  │t.tw              │
├──┼──────┼─────────┼─────────┤
│ 三 │93年5月13日 │臺灣茶黨e泡茶開講 │http://teashop.tai│
│    │下午6時39分 │                  │wantp.net/cgi/teat│
│    │            │                  │ime.pl            │
├──┼──────┼─────────┼─────────┤
│ 四 │93年5月14日 │彰化縣警察局網站討│http://www.chpb.go│
│    │某時許      │論區              │v.tw/Cp/detitleid=│
│    │            │                  │365               │
└──┴──────┴─────────┴─────────┘
